ACORDAO-COMPLETO-2495861

ACÓRDÃO 3396/2022 ATA 23/2022 - SEGUNDA CÂMARA

VISTOS, relatados e discutidos estes autos de tomada de contas especial instaurada pela Caixa Econômica Federal (Caixa) , em razão da inexecução parcial do objeto e do não atingimento dos objetivos do Contrato de Repasse 255.935-82/2008, celebrado entre o Ministério das Cidades e o Município de Nova Iguaçu/RJ, tendo por objeto a drenagem pluvial e a pavimentação de ruas;
ACORDAM os Ministros do Tribunal de Contas da União, reunidos em Sessão de 2ª Câmara, diante das razões expostas pelo Relator, com fundamento nos arts. 1º, inciso I; 12, § 3º; 16, inciso III, alíneas "b" e "c"; 19; 23, inciso III; e 28, inciso II, da Lei 8.443/92, c/c os arts. 209, 210 e 214, inciso III, alínea "a"; e 267 do Regimento Interno do Tribunal, em:
9.1. considerar revel o Sr. Luiz Lindbergh Farias Filho, nos termos do art. 12, § 3º, da Lei 8.443/1992;
9.2. excluir o Sr. Luiz Lindbergh Farias Filho do rol de responsáveis desta TCE, tendo em vista a não confirmação da irregularidade pela qual foi chamado aos autos;
9.3. acolher as alegações de defesa apresentadas pela Sra. Sheila Chaves Gama de Souza e pelo Sr. Nelson Roberto Bornier de Oliveira para julgar regulares suas contas dando-lhes quitação;
9.4. dar ciência desta deliberação aos responsáveis e arquivar os autos.

TOMADA DE CONTAS ESPECIAL.  Instaurado pela Caixa Econ~mica Federal - Caixa - em razão da omissão no dever de prestar contas do Contrato de Repasse nº 255.935-82/2008.(00190.006372/2016-25)

Segunda Câmara

Ministério do Desenvolvimento Regional.

3. Interessados/Responsáveis:
3.1. Responsáveis: Luiz Lindbergh Farias Filho (XXX.493.514-XX); Nelson Roberto Bornier de Oliveira (XXX.418.007-XX); Sheila Chaves Gama de Souza (XXX.906.637-XX).

13.1. Ministros presentes: Bruno Dantas (Presidente), Aroldo Cedraz (Relator) e Antonio Anastasia.
13.2. Ministro-Substituto convocado: Marcos Bemquerer Costa.
13.3. Ministro-Substituto presente: André Luís de Carvalho.

AROLDO CEDRAZ

Incluo como parte integrante deste relatório, e transcrevo a seguir, a instrução de peça 35, que contou com a anuência do corpo diretivo da SecexTCE (peças 36 e 37) :
INTRODUÇÃO
Cuidam os autos de tomada de contas especial instaurada pela Caixa Econômica Federal (Caixa) , em desfavor de Nelson Roberto Bornier de Oliveira (CPF: XXX.418.007-XX) e Sheila Chaves Gama de Souza (CPF: XXX.906.637-XX) , em razão da omissão no dever de prestar contas dos recursos federais recebidos por meio do Contrato de Repasse 255.935-82/2008, registro Siafi 637627 (peça 3, p. 27-34) , firmado entre o então Ministério das Cidades, atual Ministério do Desenvolvimento Regional, e o município de Nova Iguaçu - RJ, e que tinha por objeto "a execução de implantação ou melhoria de obras de infraestrutura urbana - ações de infraestrutura urbana - Nova Iguaçu-RJ", conforme plano de trabalho (peça 3, p. 12-19) .
HISTÓRICO
O Contrato de Repasse 255.935-82/2008 foi firmado no valor de R$ 1.185.120,00, sendo R$ 987.600,00 à conta do contratante e R$ 197.520,00 referentes à contrapartida do contratado. Teve vigência de 14/11/2008 a 28/2/2017, com prazo para apresentação da prestação de contas em 28/3/2017, após sucessivas prorrogações de prazo (peça 3, p. 35-49 e peça 29, p. 4-5) . Os repasses efetivos da União totalizaram R$ 378.152,04 (peça 3, 65-67) , por meio das ordens bancárias 2009OB807862, em 8/12/2009 (R$ 197.520,00) e 2010OB804231, em 30/6/2010 (R$ 180.632,04) . Destes recursos, a Caixa somente desbloqueou o montante de R$ 237.490,56 (peça 3, p. 61) , sendo R$ 180.644,77 em 17/2/2010 e R$ 56.845,79 em 9/8/2010.
	O fundamento para a instauração da Tomada de Contas Especial, conforme Relatório de TCE 144/2016 (peça 3, p. 73-77) , foi a constatação da seguinte irregularidade: 
Não execução total do objeto pactuado no contrato de repasse 0255.935-82/2008, fato que se encontra demonstrado na documentação constante do processo, conforme verificado nos relatórios de fiscalização apensados aos autos.
Os responsáveis arrolados na fase interna foram devidamente comunicados e, diante da ausência de justificativas suficientes para elidir a irregularidade e da não devolução dos recursos, instaurou-se a tomada de contas especial.
	No relatório (peça 3, p. 73-77) , o tomador de contas concluiu que o prejuízo importaria no valor original de R$ 237.490,56, imputando-se a responsabilidade solidária a Sheila Chaves Gama de Souza (CPF: XXX.906.637-XX) , prefeita municipal, no período de 31/3/2010 a 31/12/2012, na condição de gestora dos recursos; e Nelson Roberto Bornier de Oliveira (CPF: XXX.418.007-XX) , prefeito municipal, no período de 1/1/2013 a 31/12/2016, na condição de gestor dos recursos. 
		Em 8/10/2015, a Controladoria-Geral da União emitiu o relatório de auditoria (peça 3, p. 82-84) , em concordância com o relatório do tomador de contas. O certificado de auditoria e o parecer do dirigente do órgão de controle interno concluíram pela irregularidade das presentes contas (peça 3, p. 85-88) .
	Em 14/5/2019, o ministro responsável pela área atestou haver tomado conhecimento das conclusões contidas no relatório e certificado de auditoria, bem como do parecer conclusivo do dirigente do órgão de controle interno, manifestando-se pela irregularidade das contas, e determinou o encaminhamento do processo ao Tribunal de Contas da União (peça 3, p. 94-95) .
A unidade Técnica do Tribunal abordou o assunto com utilização da instrução datada de 3/12/2019 (peça 6) , propondo correções no rol de responsáveis e incluindo a irregularidade por não comprovação da boa e regular aplicação dos recursos, gerando encaminhamento nos seguintes temos:
realizar a citação, com fundamento nos arts. 10, § 1º, e 12, incisos I e II, da Lei 8.443/1992 c/c o art. 202, incisos I e II, do RI/TCU, para que, no prazo de quinze dias, os responsáveis abaixo indicados, em decorrência das condutas praticadas, apresentem alegações de defesa e/ou recolham, aos cofres especificados, a quantia abaixo indicada, atualizada monetariamente a partir da respectiva data até o efetivo recolhimento, abatendo-se na oportunidade a quantia eventualmente ressarcida, na forma da legislação em vigor, que geraram as irregularidades demonstradas a seguir:
		Débitos solidários relacionados aos responsáveis Sheila Chaves Gama de Souza (CPF XXX.146.732-XX) , prefeita municipal, no período de 31/3/2010 a 31/12/2012; e Nelson Roberto Bornier de Oliveira, prefeito municipal, no período de 1º/1/2013 a 31/12/2016:
	Data de ocorrência
	Valor histórico (R$) 

	17/2/2010
	180.644,77

	9/8/2010
	56.845,79

Irregularidade 1: ausência de funcionalidade do objeto do Contrato de Repasse 255.935-82/2008, registro Siafi 637627, firmado entre o Município de Nova Iguaçu-RJ e o Ministério da Integração Nacional, por intermédio da Caixa Econômica Federal, sem aproveitamento útil da parcela executada, por motivo de inexecução parcial.
Evidências das irregularidades: Determinação/recomendação de instauração (peça 3, p. 4) ; Relatório de TCE (peça 3, p. 73-77) .
Normas infringidas: art. 37, caput, c/c. o art. 70, parágrafo único, da Constituição da República Federativa do Brasil; art. 93 do Decreto-lei 200/1967; art. 66 do Decreto 93.872/1986; Cláusula Terceira, item 3.2, alínea "e", do termo de contrato de repasse. 
Cofre credor: Tesouro Nacional.
Valor atualizado do débito (sem juros) em 3/12/2019: R$ 406.635,38.
		Condutas: deixar de tomar as providências necessárias à conclusão de obra ou dos serviços pactuados objeto do contrato de repasse, havendo recursos financeiros disponíveis, restando imprestável a parcela executada, seja por ter ficado a obra inacabada, seja porque os serviços executados não foram suficientes para obter o atingimento dos objetivos acordados.
		Nexo de causalidade: a ausência das providências necessárias à conclusão de obra ou dos serviços pactuados objeto do contrato de repasse resultou na impossibilidade de aproveitamento da parcela executada, e, consequentemente, em prejuízo ao erário correspondente ao valor integral repassado.
	Culpabilidade: não há excludentes de ilicitude, de culpabilidade e de punibilidade; é razoável supor que os responsáveis tinham consciência da ilicitude de suas condutas; eram exigíveis condutas diversas das praticadas, quais sejam, tomar todas as providências necessárias à continuidade da execução do objeto.
			Débitos relacionados ao responsável Luiz Lindbergh Farias Filho (CPF: XXX.493.514-XX) , prefeito municipal, no período de 1º/1/2009 a 30/3/2009, na condição de gestor dos recursos:
	Data de ocorrência
	Valor histórico (R$) 

	17/2/2010
	180.644,77

	9/8/2010
	56.845,79

* Esse débito é o mesmo da irregularidade 1, de sorte que, na instrução de mérito, deve-se atentar para não ocorrência de bis in idem, de maneira a não se imputar débito em duplicidade.
Irregularidade 2: não comprovação da boa e regular aplicação dos recursos do Contrato de Repasse 255.935-82/2008, registro Siafi 637627, firmado entre o Município de Nova Iguaçu-RJ e o Ministério da Integração Nacional, por intermédio da Caixa Econômica Federal, em face da omissão no dever de prestar contas.
Evidências das irregularidades: Determinação/recomendação de instauração (peça 3, p. 4) ; Relatório de TCE (peça 3, p. 73-77) .
Normas infringidas: art. 37, caput, c/c. o art. 70, parágrafo único, da Constituição da República Federativa do Brasil; art. 93 do Decreto-lei 200/1967; art. 66 do Decreto 93.872/1986; Cláusula Terceira, item 3.2, alínea "e", do termo de contrato de repasse. 
Cofre credor: Tesouro Nacional.
Valor atualizado do débito (sem juros) em 3/12/2019: R$ 406.635,38.
		Conduta: não demonstrar a boa e regular aplicação dos valores recebidos por meio do Contrato de Repasse 255.935-82/2008, registro Siafi 637627 (peça 3, p. 27-34) , firmado entre o então Ministério das Cidades, atual Ministério do Desenvolvimento Regional, e o município de Nova Iguaçu - RJ, e que tinha por objeto "a execução de implantação ou melhoria de obras de infraestrutura urbana - ações de infraestrutura urbana - Nova Iguaçu-RJ", liberados no período de 17/2/2010 a 9/8/2010, em face da omissão na prestação de contas, cujo prazo encerrou-se em 1º/10/2016.
	Nexo de causalidade: a conduta descrita impediu o estabelecimento do nexo causal entre as possíveis despesas efetuadas com os recursos recebidos e liberados, no âmbito do instrumento em questão, no período de 10/12/2009 a 9/8/2010.
	Culpabilidade: não há excludentes de ilicitude, de culpabilidade e de punibilidade; é razoável supor que o responsável tinha consciência da ilicitude de sua conduta; era exigível conduta diversa da praticada, qual seja, tomar desincumbir-se do seu dever por meio da apresentação da prestação de contas no prazo e forma devidos.
 informar aos responsáveis que, caso venham a ser condenados pelo Tribunal, os débitos ora apurados serão acrescidos de juros de mora, nos termos do § 1º do art. 202 do RI/TCU;
 esclarecer aos responsáveis, em obediência ao art. 12, § 2º, da Lei 8.443/1992, e ao art. 12, inciso VI, da Resolução TCU 170/2004, que o recolhimento tempestivo do débito somente saneará o processo caso seja reconhecida a sua boa-fé e não se constate outra irregularidade nas contas; 
 realizar a audiência do responsável abaixo indicado, com fundamento nos arts. 10, § 1º, e 12, incisos I e III, da Lei 8.443/1992, c/c o art. 202, incisos I e III, do RI/TCU, para que, no prazo de quinze dias, apresente razões de justificativa quanto à conduta praticada que gerou a irregularidade demonstrada a seguir: 
Responsável: Nelson Roberto Bornier de Oliveira, prefeito municipal, no período de 1º/1/2013 a 31/12/2016, na condição de gestor dos recursos
	Irregularidade: não cumprimento do prazo originalmente estipulado para prestação de contas do Contrato de Repasse 255.935-82/2008.
Evidências da irregularidade: Determinação/recomendação de instauração (peça 3, p. 4) ; Relatório de TCE (peça 3, p. 73-77) .
Normas infringidas: art. 37, caput, c/c o art. 70, parágrafo único, da Constituição da República Federativa do Brasil; art. 93, do Decreto-lei 200/1967; art. 66, do Decreto 93.872/1986; Cláusula Terceira, item 3.2, alínea "e", do termo de contrato de repasse.
Conduta: descumprir o prazo originalmente estipulado para prestação de contas dos recursos federais recebidos à conta do instrumento em questão, o qual se encerrou em 1º/10/2016.
Nexo de causalidade: a conduta descrita impediu o estabelecimento do nexo causal entre as possíveis despesas efetuadas com os recursos recebidos e liberados, no âmbito do instrumento em questão, no período de 10/12/2009 a 9/8/2010.
Culpabilidade: não há excludentes de ilicitude, de culpabilidade e de punibilidade; é razoável supor que o responsável tinha consciência da ilicitude de sua conduta; era exigível conduta diversa da praticada, qual seja, desincumbir-se do seu dever por meio da apresentação da prestação de contas no prazo e forma devidos.
 encaminhar cópia da presente instrução ao responsável, a fim de subsidiar a apresentação de suas alegações de defesa e/ou razões de justificativa;
 esclarecer aos responsáveis, em obediência ao art. 12, § 3º, da Lei 8.443/1992, e ao art. 12, inciso VII, da Resolução TCU 170/2004, que o não atendimento à citação ou à audiência implicará revelia, para todos os efeitos, dando-se prosseguimento ao processo.
Tal proposta de encaminhamento contou com anuência do dirigente da unidade (peça 8) que, mediante delegação de competência, expediu as citações abaixo:
Tabela 1 - Citações e Audiências Encaminhadas pelo Tribunal
	Destinatário/Responsável
	Número do Ofício/Comunicação
	Data de Expedição
	Localização no Processo
	Data da Ciência
	Localização no Processo

	Nelson Roberto Bornier de Oliveira
	15364/2019-TCU/Seproc
	17/12/2019
	peça 12
	14/1/2020
	peça 18

	Nelson Roberto Bornier de Oliveira
	15367/2019-TCU/Seproc
	17/12/2019
	peça 13
	14/1/2020
	peça 20

	Sheila Chaves Gama de Souza
	15369/2019-TCU/Seproc
	17/12/2019
	peça 14
	14/1/2020
	peça 19

	Luiz Lindbergh Farias Filho
	15372/2019-TCU/Seproc
	17/12/2019
	peça 15
	13/1/2020
	peça 26

	Luiz Lindbergh Farias Filho
	15374/2019-TCU/Seproc
	17/12/2019
	peça 16
	14/1/2020
	peça 25

	Luiz Lindbergh Farias Filho
	15375/2019-TCU/Seproc
	17/12/2019
	peça 17
	15/1/2020
	peça 24

Fonte: elaboração própria
Para atender às citações e audiências encaminhadas pelo Tribunal, os responsáveis elaboraram e fizeram chegar a esta Corte de Contas as comunicações litadas a seguir:
Tabela 2 - Documentos Recebidos pelo Tribunal
	Responsável
	Documento
	Assunto/Conteúdo
	Data de Assinatura
	Localização no Processo
	Prazo p/ Defesa

	Sheila Chaves Gama de Souza
	Petição
	Prorrogação de prazo
	21/1/2020
	peça 22
	29/1/2020

	Nelson Roberto Bornier de Oliveira
	Petição
	Prorrogação de prazo
	27/1/2020
	peça 27
	29/1/2020

	Nelson Roberto Bornier de Oliveira
	Petição
	Alegações de Defesa
	13/2/2020
	peça 29
	13/2/2020

	Sheila Chaves Gama de Souza
	Petição
	Alegações de Defesa
	2/3/2020
	peça 32
	13/2/2020

Fonte: elaboração própria
Esta instrução terá a finalidade de analisar as informações e esclarecimentos carreados aos autos até este momento processual, de modo a avaliar a suficiência e adequação dos documentos para formação do juízo de mérito das contas em análise.
ANÁLISE DOS PRESSUPOSTOS DE PROCEDIBILIDADE DA IN/TCU 71/2012
Prejuízo ao Contraditório e Ampla Defesa
	Verifica-se que não houve o transcurso de mais de dez anos desde o fato gerador sem que tenha havido a notificação dos responsáveis pela autoridade administrativa federal competente (art. 6º, inciso II, c/c art. 19 da IN/TCU 71/2012, modificada pela IN/TCU 76/2016) , uma vez que o fato gerador da irregularidade sancionada ocorreu em 1º/10/2016, e os responsáveis foram notificados sobre as irregularidades pela autoridade administrativa competente conforme abaixo:
0. Sheila Chaves Gama de Souza, por meio da Notificação TCE OGU (peça 3, p. 10) , recebido em 14/6/2011 (peça 3, p. 10) , acerca de a obra encontrar-se paralisada desde agosto de 2010, sem evolução física há mais de 150 dias ou devolver o montante creditado.
0. Nelson Bornier, por meio da Notificação TCE OGU (peça 3, p. 11) , recebido em 20/8/2013 (peça 3, p. 11) , acerca de a obra encontrar-se paralisada desde agosto de 2010, sem evolução física há mais de 150 dias ou devolver o montante creditado.
0. Luiz Lindbergh Farias Filho, não foi notificado na fase interna da TCE, porém foi citado em 13/1/2020, na fase externa da TCE (peças 15 e 26) . 
Valor de Constituição da TCE 	
	Verifica-se, ainda, que o valor atualizado do débito apurado (sem juros) em 1º/1/2017 é de R$ 371.081,37, portanto superior ao limite mínimo de R$ 100.000,00, na forma estabelecida conforme os arts. 6º, inciso I, e 19 da IN/TCU 71/2012, modificada pela IN/TCU 76/2016. 
OUTROS DÉBITOS NOS SISTEMAS DO TCU COM OS MESMOS RESPONSÁVEIS
	Informa-se que foi encontrado débito imputável aos responsáveis em outros processos em tramitação no Tribunal:
	Responsável
	Processos

	Nelson Roberto Bornier de Oliveira
	Processo 009.057/2017-0 (TCE, aberto) , Processo 014.595/2017-6 (TCE, aberto) , Processo 014.661/2017-9 (TCE, aberto) , Processo 014.928/2017-5 (TCE, aberto) , Processo 016.105/2017-6 (TCE, aberto) , Processo 010.666/2018-4 (TCE, aberto) 

	Sheila Chaves Gama de Souza
	Processo 017.731/2015-1 (TCE, aberto) , Processo 000.242/2016-0 (TCE, aberto) , Processo 002.531/2016-0 (TCE, aberto) , Processo 031.686/2016-8 (TCE, aberto) , Processo 001.950/2017-7 (TCE, aberto) , Processo 014.595/2017-6 (TCE, aberto) , Processo 014.661/2017-9 (TCE, aberto) , Processo 014.928/2017-5 (TCE, aberto) , Processo 016.105/2017-6 (TCE, aberto) , Processo 010.666/2018-4 (TCE, aberto) 

	A tomada de contas especial está, assim, devidamente constituída e em condição de ser instruída.
EXAME TÉCNICO			 
Este exame tem como fundamento as Normas de Auditoria do TCU, a legislação e a jurisprudência aplicadas ao caso, os documentos constantes dos autos, o histórico já apresentado e as providências a cargo dos jurisdicionados e demais envolvidos com a matéria em apreço.
Para recordar, trata-se de TCE instaurada pela Caixa, em desfavor de Nelson Roberto Bornier de Oliveira e Sheila Chaves Gama de Souza, em razão da omissão no dever de prestar contas dos recursos federais recebidos via Contrato de Repasse 255.935-82/2008 (Siafi 637627) , firmado entre o extinto Ministério das Cidades e o município de Nova Iguaçu-RJ, cujo objeto era execução de obras de drenagem pluvial e pavimentação em bairros daquele município.
Visando melhor entendimento das questões discutidas no processo, bem como para melhor individualizar as condutas e os argumentos apresentados, será realizada análise apartada para as alegações de defesa de cada responsável, aproveitando-se aquilo que for comum entre os documentos e argumentos apresentados pelos demais envolvidos.
Alegações de defesa de Sheila Chaves Gama de Souza (CPF: XXX.906.637-XX) 
A responsável foi citada por força do Ofício 15369/2019-TCU/Seproc, de 17/12/2019 (peça 14) , com confirmação de recebimento em 14/1/2020 (peça 19) , na qualidade de ex-prefeita e executora de recursos oriundos do Contrato de Repasse 255.935-82/2008 (Siafi 637627) , diante da inexecução parcial da avença, sem aproveitamento útil da parcela executada.
Para responder ao Tribunal, a ex-gestora constituiu advogado nos autos (peças 21 e 31) , solicitou e obteve vistas ao processo (peça 21) , solicitou e obteve prorrogação de prazo (peças 22 e 23) , elaborou e fez chegar ao Tribunal a peça com suas alegações de defesa (peça 32) , que passam a ser analisadas nos parágrafos seguintes.
A petição inicia com a qualificação da defendente, seguida de argumentos para defender a tempestividade das alegações de defesa e apresenta uma breve síntese dos desdobramentos processuais que conduziram ao chamamento da Sra. Sheila Chaves aos autos (peça 32, p. 1-2) .
Em seguida, passa-se a destacar os apontamentos realizados na instrução que propôs a citação, revisitando os fundamentos apresentados pela equipe técnica do TCU e apresentando o inteiro teor da legislação utilizada como critério para determinar a irregularidade (peça 32, p. 3-5) .
No mérito, contesta a afirmação da equipe técnica do Tribunal, ao argumentar que os recursos liberados pela Caixa não eram suficientes para execução do objeto, uma vez que a instituição liberou apenas R$ 56.845,79 para executar um empreendimento de custo estimado em R$ 1.185.120,00 e, segundo seu entender, não havia recursos suficientes para conclusão do objeto (peça 32, p. 5-6) .
Busca demonstrar que teria havido atraso na liberação dos recursos e, consequentemente, na execução do contrato, o que gerou necessidade de reajustamento junto à empreiteira contratada, que, segundo alega, negava-se a dar continuidade às obras sem o mencionado reajustamento. Como o Contrato de Repasse 255.935-82/2008 não previa tal possibilidade e a prefeitura não possuía recursos disponíveis para tal reajustamento, o contrato se tornou inviável (peça 32, p. 6) .
Salienta que a obrigatoriedade de reajustamento foi firmada pelo gestor anterior (Luiz Lindbergh Farias Filho) e que, diante das dificuldades, a conclusão das obras foi repassada à responsabilidade do Governo do Estado do Rio de Janeiro e apresenta trecho que afirma pertencer a um Protocolo de Intenções para Cooperação, subscrito pelo ente estadual (peça 32, p. 6-7) .
Assevera que o ato da então prefeita de repassar as obras para a responsabilidade do Governo Estadual, diante das necessidades da comunidade e sem ônus para a União, não pode configurar erro grosseiro, má-fé, conduta dolosa ou comissiva/omissiva (peça 32, p. 7) .
Tenta demonstrar que não houve "mistura" de recursos federais, estaduais ou municipais e afirma que a defendente foi exposta a uma situação de força maior, já que não subscreveu o contrato com o particular e foi obrigada a se submeter às condições herdadas da gestão anterior, especialmente sobre as cláusulas de reajustamento (peça 32, p. 8) .
Informa, ainda, que o governo do estado não logrou êxito em concluir as obras objeto do Contrato de Repasse 255.935-82/2008 (Siafi 637627) , embora tenha conseguido concluir obras em outros contratos de mesma natureza (peça 32, p. 8) .
Argumenta a defendente que o julgador tem o dever de avaliar as circunstâncias que cercavam o gestor no momento de sua tomada de decisão (Lei 13.655/18) , acrescentando que o prefeito atual apresenta declaração de que uma das ruas previstas no contrato em tela estaria pavimentada, o que, na sua visão, seria demonstrado por meio de foto anexada (peça 32, p. 8-9) .
Com relação à parcela executada da obra, busca demonstrar que houve utilidade na parcela executada e que o percentual executado do objeto supera o percentual de recursos repassados pela Caixa, ancorando-se no entendimento supostamente retirado do Acórdão 5206/2015, de relatoria do Ministro André de Carvalho (peça 32, p. 10-12) .
Acerca das prestações de contas, assevera que seu mandato percorreu o período de 31/3/2010 a 31/12/2012, enquanto o contrato em tela encerrou sua vigência em 1/9/2016, portanto, em período posterior ao término do mandato, não havendo obrigação de prestar contas durante o período em que foi gestora do município (peça 32, p. 12) .
Em continuidade, a peça busca evidenciar que a unidade técnica do Tribunal não logrou êxito em demonstrar a culpabilidade da ex-prefeita, uma vez que os critérios adotados dizem respeito às prestações de contas e esta não estava obrigada a fazê-lo, suscitando, ainda, as previsões do art. 373 do CPC que, segundo a defesa, traz a previsão de que os órgãos de controle precisam provar a existência de ação ou omissão dolosa, capaz de gerar dano e demonstrar o nexo causal entre a ação/omissão e o dano identificado (peça 32, p. 13) .
Seguindo na linha de questionar a responsabilização, defende que o art. 12, § 2º, do Decreto 9830/2019 determina que o agente público somente pode responder por dolo ou erro grosseiro, além do nexo de causalidade, reafirmando que tais circunstâncias não estão demonstradas nos fundamentos desta TCE (peça 32, p. 13-14) .
Ao final, requer sejam providas as alegações de defesa, com a exclusão da Sra. Sheila Chaves da lide, sem aplicação de qualquer ressarcimento ou multa (peça 32, p. 15) .
Análise
Rememorando, trata-se de análise das alegações de defesa da Sra. Sheila Chaves Gama de Souza, citada pelo Ofício 15369/2019-TCU/Seproc (peça 14) , na qualidade de ex-prefeita e executora de recursos oriundos do Contrato de Repasse 255.935-82/2008 (Siafi 637627) , diante da inexecução parcial da avença, sem aproveitamento útil da parcela executada.
Antes de adentrar na análise do mérito, propriamente dito, cabe tecer alguns comentários sobre a tese trazida pela defesa, pela argumentação de que seria necessário demonstrar dolo para responsabilização da ex-gestora.
No âmbito do Tribunal, será necessário identificar o ato irregular, a conduta dolosa ou culposa e o nexo de causalidade entre o dano provocado e o comportamento do agente, como se depreende de enunciado do Acórdão 2420/2015-TCU-Plenário, Relator: BENJAMIN ZYMLER, dispondo nos seguintes termos:
No âmbito dos processos de controle externo, a responsabilidade dos gestores de recursos públicos é de natureza subjetiva. São exigidos simultaneamente três pressupostos para a responsabilização: (i) o ato ilícito na gestão dos recursos públicos; (ii) a conduta dolosa ou culposa; e (iii) o nexo de causalidade entre o dano e o comportamento do agente. Admite-se a ocorrência de excludentes de culpabilidade, tal como a inexigibilidade de conduta diversa ou a ausência de potencial conhecimento da ilicitude.
Vale destacar que a jurisprudência do Tribunal não exige que haja dolo (intenção do agente em provocar o dano) , mas basta a ocorrência da culpa (negligência, imperícia ou imprudência) , consoante enunciado do Acórdão 1620/2019-TCU-Plenário, Relator: BRUNO DANTAS, determinando o seguinte: "A responsabilização no âmbito do TCU não exige a configuração de dolo, bastando que o agente tenha agido com culpa grave".
No que concerne à análise das novas determinações trazidas pelo art. 28 do Decreto-Lei 4.657/1942, alterado pela Lei 13.655/2018 (nova LINDB) , o Tribunal já tem entendimento firmado no sentido de que a grave inobservância do dever de cuidado configura erro grosseiro, conforme enunciado do Acórdão 2924/2018-TCU-Plenário, Relator: JOSÉ MUCIO MONTEIRO, assim dispondo: "Para fins do exercício do poder sancionatório do TCU, erro grosseiro é o que decorreu de grave inobservância do dever de cuidado, isto é, que foi praticado com culpa grave".
Em maior detalhamento do que se entende por erro grosseiro, o Acórdão 3327/2019-TCU-Primeira Câmara, Relator: VITAL DO RÊGO, acrescenta a seguinte definição: "Para fins de responsabilização perante o TCU, considera-se erro grosseiro aquele que pode ser percebido por pessoa com diligência abaixo do normal ou que pode ser evitado por pessoa com nível de atenção aquém do ordinário, decorrente de grave inobservância de dever de cuidado".
Tratando especificamente de convênios, o enunciado do Acórdão 2681/2019-TCU-Primeira Câmara, Relator: BENJAMIN ZYMLER, detalha que o descumprimento de cláusula expressa em termo de convênio pode ser caracterizado como erro grosseiro, segue excerto:
Para fins de responsabilização perante o TCU, pode ser tipificado como erro grosseiro o descumprimento de regra expressa em instrumento de convênio. Tal conduta revela nível de atenção aquém ao de uma pessoa com diligência abaixo do patamar médio, o que configura culpa grave, passível de multa.
No caso concreto, as irregularidades identificadas durante o processo, a individualização das condutas tidas por irregulares e o nexo causal entre as condutas e o dano estão evidenciados na Matriz de Responsabilização, Anexo I, desta.
Superada a tese apresentada, cabe análise das questões de mérito do processo, iniciando-se pela alegação de que a ex-gestora se deparou com uma situação que fugia ao seu controle, já que herdou a prefeitura com os contratos já assinados (Caixa e empreiteira) e não havia disponibilidade de recursos para dar continuidade nas mesmas condições.
Aqui cabe esclarecer que o fundamento trazido não tem respaldo em nenhuma documentação carreada aos autos, nem mesmo a cópia do contrato assinado junto à construtora (que teria a cláusula de reajustamento) foi apresentado pela ex-prefeita. 
Também não foi carreado qualquer documento que comprove a alegada dificuldade financeira do município para honrar com o contrato assinado na gestão anterior à da Sra. Sheila Chaves, não sendo possível acolher os argumentos apenas com afirmações rasas e sem documentação hábil que as sustente.
Da mesma forma, não há qualquer evidência documental de que a defendente tenha buscado uma solução junto à concedente (Caixa) para resolver as pendências e dar continuidade ao empreendimento, tendo optado por buscar recursos junto ao governo estadual para tentar transferir a responsabilidade pela execução das obras, o que restou infrutífero, ao final.
Esta última estratégia tem o condão de trazer ainda mais dúvida sobre os reais recursos utilizados para consecução do objeto, ainda que parcial, uma vez que não se sabe de onde partiu o financiamento utilizado para realizar as obras (recursos federais, estaduais e/ou municipais) .
Vale repisar que o dever de demonstrar a boa e regular aplicação dos recursos recai sobre o gestor, devendo lançar mão de todos os documentos e evidências necessários para comprovar que bem geriu os recursos a ele confiados, consoante enunciado do Acórdão 1017/2009-TCU-Segunda Câmara, Relator: WALTON ALENCAR RODRIGUES, com o seguinte conteúdo: "Compete, exclusivamente, ao gestor dos recursos públicos fazer prova adequada da regularidade da sua gestão. O ônus da prova incumbe sempre ao gestor da época da aplicação dos recursos, que deve comprovar a sua regular aplicação".
São de mesmo entendimento os seguintes Acórdão 3134/2010-TCU-Segunda Câmara, Relator: AUGUSTO SHERMAN; 1577/2014-Segunda Câmara, Relator: ANDRÉ DE CARVALHO; 84/2009-Segunda Câmara, Relator: RAIMUNDO CARREIRO; 6214/2016-Segunda Câmara, Relatora: ANA ARRAES, dentre outras decisões.
A respondente afirma que fotografias de uma das ruas teriam o condão de demonstrar que os recursos foram aplicados parcialmente, em parcela superior ao percentual liberado pela concedente (Caixa; peça 32, p. 9) .
A jurisprudência do Tribunal tem pacificado entendimento no sentido de que fotografias desacompanhadas de evidência documental não possuem o condão de comprovar a boa e regular aplicação dos recursos, por ausência de nexo causal entre a liberação dos recursos e a consecução do objeto, tal como expressa o enunciado do Acórdão 4780/2011-TCU-Segunda Câmara, Relator: RAIMUNDO CARREIRO, nos seguintes termos:
Fotografias desacompanhadas de outras provas são insuficientes para comprovar a origem dos recursos aplicados, tampouco a realização do objeto em conformidade com as metas traçadas no plano de trabalho; desse modo, quando desacompanhadas de provas mais robustas, as fotografias não se consubstanciam em base suficiente para reformar decisão proferida pelo TCU.
Pode ser verificado entendimento semelhante nos enunciados dos seguintes Acórdão 1318/2014-TCU-Primeira Câmara, Relator: JOSÉ MUCIO MONTEIRO; 317/2010-Plenário, Relator: BENJAMIN ZYMLER; 3452/2006-Primeira Câmara, Relator: AUGUSTO NARDES; 6808/2013-Segunda Câmara, Relator: RAIMUNDO CARREIRO, dentre outros.
Quanto à utilidade, ou não, da parcela executada da obra, afirmação constante da análise realizada pela Caixa para instauração da TCE (peça 3, p. 7) afirma o seguinte: "3.3.2 Informamos que com o percentual de obra de 24,05% não pôde ser dada a funcionalidade da obra".
O entendimento do Tribunal é consolidado no sentido de que a inexecução parcial do objeto, aliada à imprestabilidade da parcela executada requer o ressarcimento integral dos recursos destinados ao empreendimento, cabendo condenação em débito pela totalidade dos valores repassados.
Assim é o entendimento apresentado no enunciado do Acórdão 11284/2020-TCU-Primeira Câmara, Relator: MARCOS BEMQUERER, assim dispondo: "A execução parcial do objeto pactuado aliada à imprestabilidade da parcela realizada permite a condenação do responsável pelo valor total dos recursos repassados pelo convênio".
Reafirmam o mesmo entendimento os seguintes Acórdão 494/2016-TCU-Segunda Câmara, Relator: ANDRÉ DE CARVALHO; 1559/2011-Segunda Câmara, Relator: AROLDO CEDRAZ; 5821/2011-Segunda Câmara, Relator: ANDRÉ DE CARVALHO, dentre outros.
Por todo o exposto, o entendimento é que as alegações de defesa apresentadas pela Sra. Sheila Chaves Gama de Souza (CPF: XXX.906.637-XX) não tiveram o condão de justificar as irregularidades e/ou de afastar sua responsabilidade, cabendo o julgamento pela irregularidade das contas, condenação em débito e aplicação de multa proporcional, em razão de inexecução parcial do Contrato de Repasse 255.935-82/2008, não havendo utilidade da parcela executada da obra.
Alegações de defesa de Nelson Roberto Bornier de Oliveira (CPF: XXX.418.007-XX) 
O responsável foi citado e chamado em audiência por força do Ofício 15364/2019-TCU/Seproc, de 17/12/2019 (peça 12) , com confirmação de recebimento em 14/1/2020 (peça 18) , na qualidade de prefeito sucessor. A citação decorre da falta de continuidade das obras e não adoção das providências cabíveis para resguardo ao erário público, já a audiência foi motivada pela perda do prazo para prestar contas dos recursos repassados no Contrato de Repasse 255.935-82/2008 (Siafi 637627) .
Para responder ao Tribunal, o ex-gestor solicitou e obteve prorrogação de prazo (peças 27 e 28) , elaborou e fez chegar ao Tribunal a peça com suas alegações de defesa (peça 29) , que passam a ser analisadas nos parágrafos seguintes.
As alegações de defesa do gestor podem ser resumidas em um único parágrafo, limitando-se a afirmar que a vigência do contrato em tela foi prorrogada pela Caixa e se estendeu até 28/2/2017, portanto, fora de seu mandato, não estando sua gestão responsável pelas prestações de contas finais da avença (peça 29, p. 1-3) .
Para corroborar com suas afirmações, apresenta cópia do Ofício 2525/2016 - GIGOVRJ, de 15/8/2016 (peça 29, p. 4-5) , e cópia de orientações da Caixa acerca de prestações de contas nos contratos de repasse operados pela instituição (peça 29, p. 7-21) .
Análise
Para recordar, trata-se de análise das alegações de defesa e razões de justificativas do Sr. Nelson Roberto Bornier de Oliveira, citado e chamado em audiência pelo Ofício 15364/2019-TCU/Seproc (peça 12) , na qualidade de prefeito sucessor, respondendo pela inexecução parcial, sem proveito útil da parcela executada; e chamado em audiência pela perda de prazo para prestar contas de recursos oriundos do Contrato de Repasse 255.935-82/2008 (Siafi 637627) .
Preliminarmente, é preciso definir os fundamentos para que o gestor em análise responda perante o Tribunal e duas hipóteses seriam possíveis: a primeira seria a condenação em débito solidário, pela falta de continuidade das obras e, a segunda, pela perda de prazo para prestar contas.
A primeira hipótese citada, ou seja, de responsabilização solidária pelo débito oriundo da falta de continuidade da obra deixada pelo seu antecessor tem jurisprudência consolidada nesta Corte, no sentido de que cabe a responsabilização do prefeito sucessor se não adotar as providências necessárias para concluir as obras deixadas pelo antecessor, por caracterizar desperdícios de recursos, conforme se extrai de enunciado do Acórdão 2295/2014-TCU-Plenário, Relator: RAIMUNDO CARREIRO, nos seguintes termos:
A inutilidade do objeto conveniado decorrente da inércia administrativa do gestor sucessor atrai para esse a responsabilidade pelo prejuízo ao erário e afasta a do antecessor. O gestor sucessor tem obrigação de encerrar a execução de empreendimento iniciado na gestão anterior, em respeito ao princípio da continuidade administrativa.
A jurisprudência desta Corte de Contas estabelece dois critérios para determinar a responsabilidade do gestor sucessor, cabendo determinar se houve tempo e recursos para que o prefeito sucessor terminasse o empreendimento, como se subentende de enunciado do Acórdão 6363/2017-TCU-Segunda Câmara, relatado pelo Ministro MARCOS BEMQUERER, dispondo nos seguinte termos: "Fica caracterizada a responsabilidade do prefeito sucessor quando, com recursos garantidos para tal, não retomar obra iniciada e não acabada pelo seu antecessor, por implicar desperdício de recursos públicos e contrariar o princípio da continuidade administrativa."
Militam na mesma seara os Acórdão 10968/2015-TCU-Segunda Câmara, Relatora: ANA ARRAES; 13590/2016-Segunda Câmara, Relator: MARCOS BEMQUERER e outros.
Quanto ao primeiro parâmetro, ou seja, recursos garantidos, é possível afirmar que havia disponibilidade de recursos, uma vez que o próprio gestor afirma que a Caixa prorrogou a vigência do contrato para além de seu mandato, evidenciando que os recursos estavam à espera das providências cabíveis para que fossem liberados pelo agente financeiro.
Aqui, vale destacar o que previa a Cláusula Sexta do contrato em tela, apresentando em seu item 6.1 as condições para a liberação dos recursos, segue texto:
6.1 - A autorização de saque dos recursos creditados na conta vinculada será feita em parcelas, de acordo com o cronograma físico-financeiro, após atestada, pela CONTRATANTE, a execução física e a comprovação do aporte da contrapartida financeira da etapa correspondente e após a comprovação financeira da etapa anterior pelo CONTRATADO. (grifamos) .
O que se observa do parágrafo anterior é que a Prefeitura de Nova Iguaçú/RJ deveria demonstrar a regular aplicação da parcela liberada anteriormente para que tivesse acesso a novas parcelas de recursos e, com base nos documentos carreados aos autos, o gestor em análise não apresentou tais documentos e nem acionou as instâncias competentes para resguardar o erário público, o que caracteriza sua responsabilidade solidária pelo débito.
Já com relação ao tempo, o gestor ficou no cargo por quatro anos (2013 a 2016) e não consta que tenha adotado qualquer medida tendente a dar continuidade ao objeto do Contrato de Repasse 255.935-82/2008 (Siafi 637627) . Também não demonstrou que tenha adotado qualquer providência contra seus antecessores para garantir a retomada das obras ou responsabilizar os gestores anteriores, em caso de irregularidade insanável.
Portanto, não cabe acolhimento às alegações de defesa apresentadas pelo Sr. Nelson Roberto Bornier de Oliveira (CPF: XXX.418.007-XX) , já que não foram capazes de elidir a irregularidade e/ou afastar sua responsabilidade, cabendo o julgamento pela irregularidade das contas, condenação em débito solidário e aplicação de multa pela inexecução parcial do objeto do Contrato de Repasse 255.935-82/2008 (Siafi 637627) , sem aproveitamento da parcela executada.
A segunda hipótese de responsabilização ao Sr. Nelson Roberto seria pela perda de prazo para prestar contas, o que poderia levar ao julgamento pela irregularidade de suas contas e à aplicação de multa, consoante já demonstrado no parágrafo 63, retro.
No entanto, cabe acolher as razões de justificativas do ora defendente, ao se verificar que o Ofício 2525/2016 - GIGOVRJ, de 15/8/2016 (peça 29, p. 4-5) , realmente transferiu a vigência do contrato em tela para a data de 28/2/2017 e, tendo em vista que o mandato do gestor se encerrou em 31/12/2016, consoante o evidenciado no parágrafo 69, desta, resta demonstrado que não pesava contra o ex-prefeito a obrigação de prestar as contas finais do Contrato de Repasse 255.935-82/2008.
Por todo o exposto, cabe acolher as razões de justificativas apresentadas pelo Sr. Nelson Roberto Bornier de Oliveira (CPF: XXX.418.007-XX) , quanto à perda de prazo para prestar contas, uma vez que restou demonstrado que não houve a obrigação de prestar contas finais dos recursos transferidos por força do Contrato de Repasse 255.935-82/2008 (Siafi 637627) , durante seu período de gestão à frente da Prefeitura Municipal de Nova Iguaçú/RJ.
Porém, não cabe acolhimento às alegações de defesa apresentadas pelo mesmo responsável, uma vez que não logrou demonstrar que tenha adotado as medidas a seu cargo para dar continuidade às obras abarcadas pelo Contrato de Repasse 255.935-82/2008 (Siafi 637627) e nem que tenha adotado as medidas cabíveis para resguardo ao erário, cabendo o julgamento pela irregularidade de suas contas, a condenação em débito solidário e a aplicação de multa proporcional.
Da revelia do Sr. Luiz Lindbergh Farias Filho (CPF: XXX.493.514-XX) 
No caso vertente, foram encaminhados três ofícios para citação do responsável, todos eles entregues em endereço associados ao arrolado, de acordo com pesquisas realizadas nas bases de dados disponíveis ao Tribunal, consoante tabela abaixo:
	Destinatário/Responsável
	Número do Ofício/Comunicação
	Data de Expedição
	Localização no Processo
	Data da Ciência
	Localização no Processo

	Luiz Lindbergh Farias Filho
	15372/2019-TCU/Seproc
	17/12/2019
	peça 15
	13/1/2020
	peça 26

	Luiz Lindbergh Farias Filho
	15374/2019-TCU/Seproc
	17/12/2019
	peça 16
	14/1/2020
	peça 25

	Luiz Lindbergh Farias Filho
	15375/2019-TCU/Seproc
	17/12/2019
	peça 17
	15/1/2020
	peça 24

Regularmente citado, o responsável permaneceu silente, operando-se, portanto, os efeitos da revelia, prevista no art. 12 da Lei 8.443/1992.
Nos processos do TCU, a revelia não leva à presunção de que seriam verdadeiras todas as imputações levantadas contra os responsáveis, diferentemente do que ocorre no processo civil, em que a revelia do réu opera a presunção da verdade dos fatos narrados pelo autor (Acórdão 1009/2018-TCU-Plenário, Relator: BRUNO DANTAS; 2369/2013 - TCU - Plenário, Relator: BENJAMIN ZYMLER e 2449/2013 - TCU - Plenário, Relator: BENJAMIN ZYMLER) . Dessa forma, a avaliação da responsabilidade do agente não pode prescindir da prova existente no processo ou para ele carreada. 
Ao não apresentar sua defesa, os responsáveis deixaram de produzir prova da regular aplicação dos recursos sob sua responsabilidade, em afronta às normas que impõem aos gestores públicos a obrigação legal de, sempre que demandados pelos órgãos de controle, apresentar os documentos que demonstrem a correta utilização das verbas públicas, a exemplo do contido no art. 93 do Decreto-Lei 200/1967: "Quem quer que utilize dinheiros públicos terá de justificar seu bom e regular emprego na conformidade das leis, regulamentos e normas emanadas das autoridades administrativas competentes." 
Mesmo as alegações de defesa não sendo apresentadas, considerando o princípio da verdade real que rege esta Corte, procurou-se buscar, em manifestações dos responsáveis na fase interna desta Tomada de Contas Especial, se havia algum argumento que pudesse ser aproveitado a seu favor. Contudo, tal providência mostrou-se infrutífera.
Em se tratando de processo em que a parte interessada não se manifestou acerca das irregularidades imputadas, não há elementos para que se possa efetivamente aferir e reconhecer a ocorrência de boa-fé na conduta dos responsáveis, podendo este Tribunal, desde logo, proferir o julgamento de mérito pela irregularidade das contas, conforme os termos dos §§ 2º e 6º do art. 202 do Regimento Interno do TCU. (Acórdão 2064/2011-TCU-Primeira Câmara (relator: Ubiratan Aguiar) , 6.182/2011-TCU-1ª Câmara (relator: Weber de Oliveira) , 4.072/2010-TCU-1ª Câmara (Relator: Valmir Campelo) , 1.189/2009-TCU-1ª Câmara (Relator: Marcos Bemquerer) , 731/2008-TCU-Plenário (Relator: Aroldo Cedraz) .
Dando continuidade à análise das questões que envolvem o Sr. Luiz Lindbergh Farias Filho (CPF: XXX.493.514-XX) , cabe destacar que o responsável foi citado por não comprovação da boa e regular aplicação de recursos do Contrato de Repasse 255.935-82/2008 (Siafi 637627) , conforme transcrição no parágrafo 8, desta (irregularidade 2) .
No entanto, vale aproveitar a afirmação feita no parágrafo 67, retro, referente à Cláusula Sexta, item 6.1, do contrato citado no parágrafo precedente para esclarecer que a liberação da parcela seguinte somente era processada quando comprovada a boa e regular aplicação do recurso liberado na parcela anterior.
Consoante teor da citação (parágrafo 8, item "a", desta) , constam duas liberações de recursos, uma na data de 17/2/2010 e outra ocorrida em 9/8/2010.
Segundo a "Ata da Sessão Extraordinária de Renúncia do Prefeito e Posse da Prefeita, na Legislatura 2009/2012, Realizada em 31/03/2010" (peça 3, p. 8-9) , o Sr. Luiz Lindbergh renunciou ao cargo em 31/3/2010, sendo o responsável apenas pela liberação da primeira parcela de recursos. A segunda parcela foi liberada em 9/8/2010, quando o Sr. Luiz Lindbergh não mais ocupava o cargo de gestor municipal.
Como a segunda parcela somente seria liberada caso houvesse a confirmação da boa e regular aplicação dos recursos repassados na primeira, conclui-se que não houve irregularidade na prestação de contas da primeira parcela, de outra forma não haveria a liberação da segunda parcela.
Reforça o entendimento apresentado nos parágrafos precedentes o conteúdo expresso à peça 3, p. 7, onde o item 5.1, do comunicado PA GIDUR/RJ 2024/2011#20, de 25/10/2011, assim afirmou: "5.1 Em 08/02/11 foi encaminhada a prestação de contas parcial do valor já liberado, porém sem novo pedido de medição.".
Por todo o exposto, o entendimento é no sentido de que não deve prevalecer o débito em relação ao Sr. Luiz Lindbergh Farias Filho (CPF: XXX.493.514-XX) , uma vez que há evidências da comprovação da boa e regular aplicação da primeira parcela de recursos do Contrato de Repasse 255.935-82/2008, devendo seu nome ser excluído do rol de responsáveis desta TCE.
Da validade das notificações:
	Preliminarmente, cumpre tecer breves considerações sobre a forma como são realizadas as comunicações processuais no TCU. A esse respeito, destacam-se o art. 179, do Regimento Interno do TCU (Resolução 155, de 4/12/2002) e o art. 4º, inciso III, § 1º, da Resolução TCU 170, de 30 de junho de 2004, in verbis:
Art. 179. A citação, a audiência ou a notificação, bem como a comunicação de diligência, farse-ão:
I - mediante ciência da parte, efetivada por servidor designado, por meio eletrônico, fac-símile, telegrama ou qualquer outra forma, desde que fique confirmada inequivocamente a entrega da comunicação ao destinatário;
II - mediante carta registrada, com aviso de recebimento que comprove a entrega no endereço do destinatário;
III - por edital publicado no Diário Oficial da União, quando o seu destinatário não for localizado
 (...) 
Art. 3º As comunicações serão dirigidas ao responsável, ou ao interessado, ou ao dirigente de órgão ou entidade, ou ao representante legal ou ao procurador constituído nos autos, com poderes expressos no mandato para esse fim, por meio de:
I - correio eletrônico, fac-símile ou telegrama;
II - servidor designado;
III - carta registrada, com aviso de recebimento;
IV - edital publicado no Diário Oficial da União, quando o seu destinatário não for localizado, nas hipóteses em que seja necessário o exercício de defesa.
Art. 4º. Consideram-se entregues as comunicações:
I - efetivadas conforme disposto nos incisos I e II do artigo anterior, mediante confirmação da ciência do destinatário;
II - realizadas na forma prevista no inciso III do artigo anterior, com o retorno do aviso de recebimento, entregue comprovadamente no endereço do destinatário;
III - na data de publicação do edital no Diário Oficial da União, quando realizadas na forma prevista no inciso IV do artigo anterior.
§ 1º O endereço do destinatário deverá ser previamente confirmado mediante consulta aos sistemas disponíveis ao Tribunal ou a outros meios de informação, a qual deverá ser juntada ao respectivo processo.
 (...) 
	Bem se vê, portanto, que a validade da citação via postal não depende de que o aviso de recebimento seja assinado pelo próprio destinatário da comunicação, o que dispensa, no caso em tela, a entrega do AR em "mãos próprias". A exigência da norma é no sentido de o Tribunal verificar se a correspondência foi entregue no endereço correto, residindo aqui a necessidade de certeza inequívoca. 
	Não é outra a orientação da jurisprudência do TCU, conforme se verifica dos julgados a seguir transcritos:
São válidas as comunicações processuais entregues, mediante carta registrada, no endereço correto do responsável, não havendo necessidade de que o recebimento seja feito por ele próprio (Acórdão 3648/2013-TCU-Segunda Câmara, Relator Ministro JOSÉ JORGE) ;
É prescindível a entrega pessoal das comunicações pelo TCU, razão pela qual não há necessidade de que o aviso de recebimento seja assinado pelo próprio destinatário. Entregandose a correspondência no endereço correto do destinatário, presume-se o recebimento da citação. (Acórdão 1019/2008-TCU-Plenário, Relator Ministro BENJAMIN ZYMLER) ;
As comunicações do TCU, inclusive as citações, deverão ser realizadas mediante Aviso de Recebimento - AR, via Empresa Brasileira de Correios e Telégrafos, bastando para sua validade que se demonstre que a correspondência foi entregue no endereço correto. (Acórdão 1526/2007-TCU-Plenário, Relator Ministro AROLDO CEDRAZ) .
A validade do critério de comunicação processual do TCU foi referendada pelo Supremo Tribunal Federal, nos termos do julgamento do MS-AgR 25.816/DF, por meio do qual se afirmou a desnecessidade da ciência pessoal do interessado, entendendo-se suficiente a comprovação da entrega do "AR" no endereço do destinatário:
Ementa: agravo regimental. Mandado de segurança. Desnecessidade de intimação pessoal das decisões do tribunal de contas da união. art. 179 do regimento interno do TCU. Intimação do ato impugnado por carta registrada, iniciado o prazo do art. 18 da lei nº 1.533/51 da data constante do aviso de recebimento. Decadência reconhecida. Agravo improvido.
O envio de carta registrada com aviso de recebimento está expressamente enumerado entre os meios de comunicação de que dispõe o Tribunal de Contas da União para proceder às suas intimações.
O inciso II do art. 179 do Regimento Interno do TCU é claro ao exigir apenas a comprovação da entrega no endereço do destinatário, bastando o aviso de recebimento simples. 
Prescrição da Pretensão Punitiva
	Vale ressaltar que a pretensão punitiva do TCU, conforme Acórdão 1441/2016-TCU-Plenário, Relator: Benjamin Zymler, que uniformizou a jurisprudência acerca dessa questão, subordina-se ao prazo geral de prescrição indicado no art. 205 do Código Civil, que é de dez anos, contado da data de ocorrência da irregularidade sancionada, nos termos do art. 189 do Código Civil, sendo este prazo interrompido pelo ato que ordenar a citação, a audiência ou a oitiva dos responsáveis.
No caso em exame, a perspectiva de aplicação de penalidade aos responsáveis não foi alcançada pela prescrição, uma vez que a irregularidade sancionada se deu em 17/2/2010 (parágrafo 8, desta) e o ato de ordenação da citação ocorreu em 17/12/2019 (peça 8) .
CONCLUSÃO
A título de recordação, trata-se de análise de alegações de defesa e razões de justificativa, no escopo da TCE instaurada pela Caixa, em desfavor de Nelson Roberto Bornier de Oliveira e Sheila Chaves Gama de Souza, em razão da omissão no dever de prestar contas dos recursos federais recebidos por meio do Contrato de Repasse 255.935-82/2008 (Siafi 637627) , firmado entre o então Ministério das Cidades, atual Ministério do Desenvolvimento Regional, e o município de Nova Iguaçu - RJ, cujo objeto era a realização de obras de drenagem pluvial e pavimentação em bairros daquele município.
Quanto às alegações de defesa apresentadas pela Sra. Sheila Chaves Gama de Souza (CPF XXX.906.637-XX, prefeita municipal no período de 31/3/2010 a 31/12/2012) , a análise realizada a partir do parágrafo 18, desta, conclui que as informações e documentos carreados aos autos não foram capazes de elidir a irregularidade e/ou afastar a responsabilidade da ex-prefeita, cabendo o julgamento pela irregularidade de suas contas, com imputação de débito e aplicação de multa, pela ausência de funcionalidade do objeto previsto no Contrato de Repasse 255.935-82/2008 (Siafi 637627) , com inexecução parcial e sem aproveitamento útil da parcela executada.
Situação similar se aplica ao Sr. Nelson Roberto Bornier de Oliveira (CPF: XXX.418.007-XX; prefeito municipal, no período de 1º/1/2013 a 31/12/2016) , não tendo logrado êxito em demonstrar que adotou as providências a seu cargo para dar continuidade à obra e/ou que tomou providências para resguardar o erário,  cabendo o julgamento pela irregularidade de suas contas, com imputação de débito solidário e aplicação de multa, pela ausência de funcionalidade do objeto previsto no Contrato de Repasse 255.935-82/2008 (Siafi 637627) , com inexecução parcial e sem aproveitamento útil da parcela executada (parágrafo 57) . No entanto, concluiu-se pelo acolhimento das razões de justificativas desse responsável, em relação à perda de prazo da apresentação da prestação de contas fianal.
No tocante ao Sr. Luiz Lindbergh Farias Filho (CPF: XXX.493.514-XX; prefeito municipal, no período de 1º/1/2009 a 30/3/2010) , regularmente citado, não compareceu aos autos, operam, portanto, os efeitos da revelia, prevista no art. 12 da Lei 8.443/1992 e, na continuidade da análise, ficou evidenciado que não há elementos suficientes para afirmar sua responsabilidade pela não comprovação da boa e regular aplicação dos recursos oriundos do Contrato de Repasse 255.935-82/2008 (Siafi 637627) , razão pela qual seu nome deve ser excluído do rol de responsáveis desta TCE (parágrafo 75) .
INFORMAÇÕES ADICIONAIS
Cabe realizar uma correção quanto ao período de mandato do Sr. Luiz Lindbergh Farias Filho, uma vez que a proposta de citação, revisitada no parágrafo 8, desta, apontou o período entre 1º/1/2009 e 30/3/2009 como sendo o mandato do gestor.
No entanto, a "Ata da Sessão Extraordinária de Renúncia do Prefeito e Posse da Prefeita, na Legislatura 2009/2012, realizada em 31/03/2010" (peça 3, p. 8-9) afirma que o ex-prefeito ocupou o cargo no período que vai de 1º/1/2009 e 30/3/2010.
PROPOSTA DE ENCAMINHAMENTO
	Diante do exposto, submetem-se os autos à consideração superior, propondo:
considerar revel o responsável Luiz Lindbergh Farias Filho (CPF: XXX.493.514-XX) , para todos os efeitos, dando-se prosseguimento ao processo, com fulcro no art. 12, § 3º, da Lei 8.443/1992, porém excluindo seu nome do rol de responsáveis desta TCE, tendo em vista a inexistência da irregularidade a ele apontada; 
acolher as razões de justificativas apresentadas pelo Nelson Roberto Bornier de Oliveira (CPF XXX.418.007-XX) , relativamente à perda do prazo para prestar contas;
julgar irregulares, nos termos dos arts. 1º, inciso I, 16, inciso III, alínea c, da Lei 8.443/1992, c/c os arts. 19 e 23, inciso III, da mesma Lei, as contas dos responsáveis Nelson Roberto Bornier de Oliveira (CPF: XXX.418.007-XX) e Sheila Chaves Gama de Souza (CPF: XXX.906.637-XX) , condenando-os ao pagamento das importâncias a seguir especificadas, atualizadas monetariamente e acrescidas dos juros de mora, calculados a partir das datas discriminadas até a data da efetiva quitação do débito, fixando-lhes o prazo de quinze dias, para que comprovem, perante o Tribunal, o recolhimento da referida quantia aos cofres do Tesouro Nacional, nos termos do art. 23, inciso III, alínea "a", da citada lei, c/c o art. 214, inciso III, alínea "a", do Regimento Interno do TCU.  
		Débitos relacionados ao responsável Nelson Roberto Bornier de Oliveira (CPF: XXX.418.007-XX) , prefeito municipal, no período de 1º/1/2013 a 31/12/2016, na condição de prefeito sucessor, em solidariedade com Sheila Chaves Gama de Souza (CPF: XXX.146.732-XX) , prefeita municipal, no período de 31/3/2010 a 31/12/2012, na condição de prefeita sucessora e gestora de recursos:
	DATA DA OCORRÊNCIA
	 VALOR ORIGINAL R$ 
	 D/C 

	17/2/2010
	       180.644,77 
	 D 

	9/8/2010
	         56.845,79 
	 D 

Valor atualizado (com juros) em 13/7/2021: R$ 542.916,61
aplicar aos responsáveis Nelson Roberto Bornier de Oliveira (CPF: XXX.418.007-XX) e Sheila Chaves Gama de Souza (CPF: XXX.146.732-XX) a multa prevista no art. 57 da Lei 8.443/1992 c/c o art. 267 do Regimento Interno do TCU, fixando-lhes o prazo de quinze dias, a contar da notificação, para que comprovem, perante o Tribunal (art. 214, III, alínea "a", do Regimento Interno do TCU) , o recolhimento da dívida aos cofres do Tesouro Nacional, atualizada monetariamente desde a data do acórdão proferido por este Tribunal até a do efetivo recolhimento, se pagas após o vencimento, na forma da legislação em vigor;
autorizar, desde logo, a cobrança judicial das dívidas, caso não atendidas as notificações, na forma do disposto no art. 28, inciso II, da Lei 8.443/1992;
autorizar também, desde logo, se requerido, com fundamento no art. 26 da Lei 8.443, de 1992, c/c o art. 217, §§ 1º e 2º do Regimento Interno do TCU, o parcelamento das dívidas em até 36 parcelas, incidindo, sobre cada parcela, corrigida monetariamente, os correspondentes acréscimos legais, fixando-lhes o prazo de quinze dias, a contar do recebimento da notificação, para comprovarem, perante o Tribunal, o recolhimento da primeira parcela, e de trinta dias, a contar da parcela anterior, para comprovar os recolhimentos das demais parcelas, devendo incidir, sobre cada valor mensal, atualizado monetariamente, os juros de mora devidos, no caso do débito, na forma prevista na legislação em vigor, alertando os responsáveis de que a falta de comprovação do recolhimento de qualquer parcela importará o vencimento antecipado do saldo devedor, nos termos do § 2º do art. 217 do Regimento Interno deste Tribunal; 
enviar cópia do Acórdão a ser prolatado, bem como do Relatório e do Voto que o fundamentarem à Procuradoria da República no Estado do Rio de Janeiro, nos termos do § 3º do art. 16 da Lei 8.443/1992, c/c o § 7º do art. 209 do Regimento Interno do TCU, para adoção das medidas cabíveis, informando que a presente deliberação, acompanhada do Relatório e do Voto que a fundamenta, está disponível para a consulta no endereço www.tcu.gov.br/acordaos, além de esclarecer que, caso requerido, o TCU poderá fornecer sem custos as correspondentes cópias, de forma impressa; e
enviar cópia do Acórdão que vier a ser proferido à Caixa Econômica Federal e aos responsáveis, para ciência, informando que a presente deliberação, acompanhada do Relatório e do Voto que a fundamenta, está disponível para a consulta no endereço www.tcu.gov.br/acordaos, além de esclarecer que, caso requerido, o TCU poderá fornecer sem custos as correspondentes cópias, de forma impressa.
2.	Em parcial discordância, assim se manifestou, no mérito, o Ministério Público junto ao Tribunal (peça 38) :
5. De minha parte, manifesto-me parcialmente de acordo com o encaminhamento sugerido.
6. No que se refere ao Sr. Luiz Lindberg Farias Filho, restou consignado que, embora uma das parcelas dos recursos do convênio tenha sido repassada ainda durante o período em que ocupou o cargo de prefeito, a gestão efetiva dos valores ficou a cargo da Sra. Sheila Chaves Gama de Souza, que o substituiu após sua renúncia.
7. Quanto ao Sr. Nelson Roberto Bornier de Oliveira, acolho a proposta referente ao acatamento das razões de justificativa, conforme análise empreendida pela SecexTCE, porém divirjo da sugestão de condená-lo solidariamente ao ressarcimento do débito, pelas razões adiante expostas.
8. De acordo com as informações contidas nos autos, as obras deveriam ser executadas no prazo de seis meses (peça 3, p. 13 e 17-18) e tiveram início ainda durante o mandato do Sr. Luiz Lindberg Farias Filho. Com a renúncia do referido responsável, caberia à Sra. Sheila Chaves Gama de Souza dar continuidade aos serviços de drenagem pluvial e pavimentação.
9. Embora a responsável alegue que não dispunha de recursos para a conclusão das obras, verifica-se que o valor total dos recursos federais se encontrava empenhado (peça 3, p. 62) , devendo a liberação dos valores seguir a sistemática adotada para os contratos de repasse em que a Caixa atua como interveniente.
10. Assim, à medida da conclusão dos serviços, era feita a liberação e o desbloqueio dos valores, conforme manifestação do fiscal responsável pela visita às obras, o que se refletiu nos relatórios de acompanhamento na peça 3, p. 50-58, com base nos quais foi desbloqueado o total de R$ 237.490,56.
11. Nesse sentido, não assiste razão à responsável quanto ao argumento de que não dispunha de recursos suficientes para realizar integralmente a drenagem pluvial e pavimentação das ruas contempladas no convênio. Além disso, ela reconhece, em sua defesa, que o Estado do Rio de Janeiro, por intermédio da Secretaria de Obras, se dispôs a colaborar para a conclusão do objeto pactuado, constando dos autos, inclusive, protocolo de intenções nesse sentido (peça 32, p. 16-18) .
12. Desse modo, não há justificativa para que a Sra. Sheila Chaves Gama de Souza não envidasse maiores esforços para dar continuidade às obras ao longo dos quase três anos em que permaneceu à frente da prefeitura. Reforça a reprovabilidade de sua conduta o fato de ter sido alertada quanto à possibilidade de instauração de TCE, caso não adotasse providências para concluir os serviços paralisados desde agosto de 2010, o que ocorreu ainda em junho de 2011, conforme atesta o expediente na peça 3, p. 10.
13. As questões postas acima me fazem concluir que não seria justo responsabilizar solidariamente o Sr. Nelson Roberto Bornier de Oliveira quanto ao débito, haja vista que a responsável teve tempo e recursos suficientes para concluir as obras, além de estar ciente da possibilidade de exigência de devolução de recursos durante seu mandato. Por essas razões, entendo que não se deva estender indefinidamente sobre outras gestões a avaliação das condutas que dão causa a dano ao erário, sobretudo quando se é viável delimitar a responsabilidade por agir.
14. No caso, o Sr. Nelson Roberto Bornier de Oliveira assumiu o mandato tempo considerável após a paralização das obras e não foi signatário de qualquer prorrogação da vigência do convênio, que perdurou até 2017 por atos praticados ex-officio pela Caixa (peça 3, p. 40-49) . Já a Sra. Sheila Chaves Gama de Souza, assinou três aditivos à avença (peça 3, p. 37-39) , estando ciente, portanto, da necessidade de cumprimento do objeto pactuado.
15. Em que pese a linha de raciocínio acima desenvolvida, entendo necessárias algumas considerações acerca do débito.
16. As conclusões apontadas no relatório do tomador de contas indicaram como motivos para a exigência de devolução de valores a execução de 24,04% do objeto pactuado e o não atingimento dos objetivos almejados, decorrente da ausência de funcionalidade oriunda da incompletude dos sistemas de drenagem e das calçadas e vias (peça 3, p. 74) . 
17. Embora haja referência, como parâmetro, aos relatórios de acompanhamento na peça 3, p. 50-58, a leitura de tais documentos permite inferir que ao menos parte dos serviços de drenagem pluvial foram concluídos, conforme se extrai dos percentuais de execução medidos e das fotografias juntadas pelo fiscal da Caixa. Com efeito, é possível verificar apontamentos no sentido da conclusão dos serviços de drenagem e pontos de visita nas ruas Real Plan, Ziper e Orlando Guida (peça 3, p. 57) , bem como de drenagem nas ruas Luiz Carlos de Oliveira, Renato Wilmann e Cinezio (peça 3, p. 52) .
18. Tais dados podem ser corroborados pela declaração juntada pela Sra. Sheila Chaves Gama de Souza em sua defesa, cujo signatário é o atual prefeito municipal, Sr. Rogério Martins Lisboa (peça 32, p. 19) , informando sobre a existência de rede de drenagem nas ruas acima mencionadas.
19. Nesse sentido, não obstante o caráter residual das declarações como meios de prova, afigura-se razoável, em face das informações contidas nos relatórios de acompanhamento emitidos pela profissional responsável indicada pela Caixa, acolher, em conjunto, o documento juntado pela defendente para desconstituir o débito que lhe é imputado.
20. Conforme dados contidos no laudo na peça 3, p. 20, o somatório da extensão das ruas em que seriam realizados os serviços de drenagem e pavimentação alcança 1.087,60 metros. O plano de trabalho previa recursos da ordem de R$ 325.908,00 para a drenagem pluvial das avenidas (peça 3, p. 17) , o que possibilita chegar ao valor de R$ 299,65 por metro.
21. Assumindo-se como executada a parcela referente ao somatório das ruas Real Plan (42,60m) , Ziper (91,3m) , Orlando Guida (245m) , Luiz Carlos de Oliveira (252m) , Renato Wilmann (128,60m) e Cinezio (75,50) , que totaliza 835m, seria possível afastar, proporcionalmente, dano no montante de R$ 250.207,75. Embora o valor supere o débito objeto de citação, tal fato decorre da possível utilização de recursos da contrapartida para pagamento à empresa contratada, informação corroborada no expediente na peça 3, p. 6, segundo o qual foram desbloqueados R$ 237.490,56 em recursos federais e R$ 47.509,52 pela prefeitura.
22. Dessa forma, tomando por base, especialmente, as informações contidas nos relatórios de acompanhamento na peça 3, p. 50-58, e tendo em vista que os serviços de drenagem pluvial foram parcialmente executados com funcionalidade desvinculada dos de pavimentação, afigura-se razoável afastar a exigência de devolução de recursos. Tal medida encontra-se em harmonia com a jurisprudência trazida pela responsável, no sentido de que o percentual da obra pode ter aproveitamento parcial e atender à finalidade do ajuste (peça 32, p. 11-12) . 
23. A despeito da sugestão de desconstituição do débito, entendo que permanece a irregularidade atinente à descontinuidade das obras, também ensejadora da citação da responsável, razão pela qual entendo pertinente o julgamento pela irregularidade de suas contas, com aplicação da multa do art. 58 da Lei 8.443/1992.
24. Por último, registro que, caso seja acolhida na íntegra a proposta formulada pela unidade técnica, faz-se necessário corrigir o nome do Sr. Nelson Roberto Bornier de Oliveira, grafado sem o sobrenome "de Oliveira" nas letras "b", "c" e "d" (peça 25, p. 15-16) .
25. Diante do exposto, renovando as vênias por dissentir parcialmente do encaminhamento elaborado pela SecexTCE, este membro do Ministério Público de Contas propõe:
I - excluir da relação processual o Sr. Luiz Lindbergh Farias Filho (CPF XXX.493.514-XX) 
II - acolher as razões de justificativas apresentadas pelo Nelson Roberto Bornier de Oliveira (CPF XXX.418.007-XX) ;
III - julgar regulares, nos termos dos arts. 1º, inciso I, e 16, inciso I da Lei 8.443/1992, c/c os arts. 19 e 23, inciso I, da mesma Lei, as contas do Sr. Nelson Roberto Bornier de Oliveira (CPF XXX.418.007-XX) , dando-lhe quitação plena;
IV - julgar irregulares, nos termos dos arts. 1º, inciso I, e 16, inciso III, alínea b, da Lei 8.443/1992, c/c os arts. 19 e 23, inciso III, da mesma Lei, as contas da Sra. Sheila Chaves Gama de Souza (CPF: XXX.906.637-XX) ;
V - aplicar à Sra. Sheila Chaves Gama de Souza (CPF: XXX.146.732-XX) a multa prevista no art. 58 da Lei 8.443/1992 c/c o art. 267 do Regimento Interno do TCU, fixando-lhe o prazo de quinze dias, a contar da notificação, para que comprove, perante o Tribunal (art. 214, III, alínea "a", do Regimento Interno do TCU) , o recolhimento da dívida aos cofres do Tesouro Nacional, atualizada monetariamente desde a data do acórdão proferido por este Tribunal até a do efetivo recolhimento, se paga após o vencimento, na forma da legislação em vigor; 
VI - autorizar, desde logo, a cobrança judicial da dívida, caso não atendidas as notificações, na forma do disposto no art. 28, inciso II, da Lei 8.443/1992;
VII - encaminhar cópia da decisão que vier a ser proferida aos responsáveis e à Caixa Econômica Federal.
É o relatório.

Ernesto Baccherini e Maria Inês Sobreira de Azevedo (1622-A/OAB-RJ), representando Sheila Chaves Gama de Souza.

Procurador Sergio Ricardo Costa Caribé.

TOMADA DE CONTAS ESPECIAL. REVELIA DO SR. LUIZ LINDBERGH FARIAS FILHO. EXCLUSÃO DO ROL DE RESPONSÁVEIS O NOME DO SR. LUIZ LINDBERGH FARIAS FILHO. ACOLHIMENTO DAS ALEGAÇÕES DE DEFESA DO SR. NELSON ROBERTO BORNIER DE OLIVEIRA E DA SRA. MARIA INÊS SOBREIRA DE AZEVEDO. CONTAS REGULARES. QUITAÇÃO. CIÊNCIA. ARQUIVAMENTO.

TOMADA DE CONTAS ESPECIAL (TCE)

Secretaria de Controle Externo de Tomada de Contas Especial (SecexTCE).

Conforme consignado no relatório precedente, esta tomada de contas especial foi instaurada pela Caixa Econômica Federal (Caixa) , em razão da inexecução parcial do objeto e do não atingimento dos objetivos do Contrato de Repasse 255.935-82/2008, celebrado entre o Ministério das Cidades e o Município de Nova Iguaçu/RJ, tendo por objeto a drenagem pluvial e a pavimentação de ruas. A avença, que vigeu entre 14/11/2008 e 28/2/2017, previa repasse de recursos federais da ordem de R$ 987.600,00, com contrapartida estipulada em R$ 197.520,00.
2.	A fase interna desta TCE obedeceu à regência normativa para a espécie e concluiu pela responsabilização do Sr. Nelson Roberto Bornier de Oliveira (gestão 2013-2016) e da Sra. Sheila Chaves Gama de Souza (gestão de 31/3/2010 a 31/12/2012) , conforme Relatório de TCE (peça 3, p. 73-77) . Na sequência, e no mesmo sentido, foram emitidos o Relatório de Auditoria (peça 3, p. 82-84) , o Certificado de Auditoria (peça 3, p. 85) e o Parecer do Dirigente do Órgão de Controle Interno (peça 3, p. 87) . À peça 3, p. 90 consta o Pronunciamento do Ministro de Estado do Desenvolvimento Regional.
3.	No âmbito deste Tribunal, as comunicações processuais foram realizadas individualizando as responsabilidades conforme segue:
CITAÇÃO
Luiz Lindbergh Farias Filho
Irregularidade: não comprovação da boa e regular aplicação dos recursos do Contrato de Repasse 255.935-82/2008, registro Siafi 637627, firmado entre o Município de Nova Iguaçu-RJ e o Ministério da Integração Nacional, por intermédio da Caixa Econômica Federal, em face da omissão no dever de prestar contas.
Sheila Chaves Gama de Souza
Irregularidade: ausência de funcionalidade do objeto do Contrato de Repasse 255.935-82/2008, registro Siafi 637627, firmado entre o Município de Nova Iguaçu-RJ e o Ministério da Integração Nacional, por intermédio da Caixa Econômica Federal, sem aproveitamento útil da parcela executada, por motivo de inexecução parcial.
Nelson Roberto Bornier de Oliveira 
Irregularidade 1: ausência de funcionalidade do objeto do Contrato de Repasse 255.935-82/2008, registro Siafi 637627, firmado entre o Município de Nova Iguaçu-RJ e o Ministério da Integração Nacional, por intermédio da Caixa Econômica Federal, sem aproveitamento útil da parcela executada, por motivo de inexecução parcial.
Irregularidade 2: não comprovação da boa e regular aplicação dos recursos do Contrato de Repasse 255.935-82/2008, registro Siafi 637627, firmado entre o Município de Nova Iguaçu-RJ e o Ministério da Integração Nacional, por intermédio da Caixa Econômica Federal, em face da omissão no dever de prestar contas.
AUDIÊNCIA
Nelson Roberto Bornier de Oliveira
Irregularidade: não cumprimento do prazo originalmente estipulado para prestação de contas do Contrato de Repasse 255.935-82/2008.
4.	Regularmente citados, apenas o Sr. Luiz Lindberg Farias Filho permaneceu silente, razão pela qual a SecexTCE propôs considerá-lo revel, dando-se prosseguimento ao processo, de acordo com o art. 12, § 3º, da Lei 8.443/1992. Do exame da documentação que veio aos autos, a unidade técnica sugeriu excluí-lo da relação processual, proposta acompanhada pelo Parquet, ao registrar que "restou consignado que, embora uma das parcelas dos recursos do convênio tenha sido repassada ainda durante o período em que ocupou o cargo de prefeito, a gestão efetiva dos valores ficou a cargo da Sra. Sheila Chaves Gama de Souza, que o substituiu após sua renúncia".
5.	Quanto à audiência do Sr. Nelson Roberto Bornier de Oliveira sobre a omissão no dever de prestar contas, suas razões de justificativa foram acatadas pela SecexTCE e pelo MP/TCU, uma vez demonstrado que tal dever recaiu sobre seu sucessor.
6.	No que diz respeito às alegações de defesa da Sra.  Sheila Chaves Gama de Souza, seus argumentos foram, em síntese, os seguintes: a) os recursos liberados pela Caixa não eram suficientes para execução do objeto, uma vez que foram liberados apenas R$ 56.845,79 para executar um empreendimento de custo estimado em R$ 1.185.120,00; b) devido a atrasos na liberação dos recursos e, consequentemente, na execução do contrato, surgiu a necessidade de reajustamento junto à empreiteira contratada, que se negava a dar continuidade às obras sem o mencionado reajustamento; c) como o Contrato de Repasse 255.935-82/2008 não previa possibilidade de reajuste e a prefeitura não possuía recursos disponíveis, o contrato se tornou inviável; d) a obrigatoriedade de reajustamento foi firmada por seu antecessor (Luiz Lindbergh Farias Filho) e que, diante das dificuldades, a conclusão das obras foi repassada à responsabilidade do Governo do Estado do Rio de Janeiro por meio de um Protocolo de Intenções para Cooperação; e) o governo do estado não logrou êxito em concluir as obras objeto do Contrato de Repasse em questão, embora tenha conseguido concluir obras em outros contratos de mesma natureza; f) o prefeito atual apresenta declaração de que uma das ruas previstas no contrato em tela estaria pavimentada, conforme fotografia juntada aos autos; g) a parcela executada da obra foi útil e o percentual executado do objeto supera o percentual de recursos repassados pela Caixa; h) inexistência de erro grosseiro, má-fé, conduta dolosa ou comissiva/omissiva; i) não houve "mistura" de recursos federais, estaduais ou municipais; e j) não prestou contas do contrato em tela porque seu mandato foi de 31/3/2010 a 31/12/2012 e o contrato encerrou sua vigência em 1/9/2016.
7.	Em seu exame, a SecexTCE entendeu que as alegações de defesa da Sra.  Sheila Chaves Gama de Souza não merecem ser acolhidos, especialmente porque não vieram aos autos documentos hábeis a demonstrar o que alegou, conforme se vê no seguinte trecho de sua instrução:
43.	 Superada a tese apresentada, cabe análise das questões de mérito do processo, iniciando-se pela alegação de que a ex-gestora se deparou com uma situação que fugia ao seu controle, já que herdou a prefeitura com os contratos já assinados (Caixa e empreiteira) e não havia disponibilidade de recursos para dar continuidade nas mesmas condições.
44.	 Aqui cabe esclarecer que o fundamento trazido não tem respaldo em nenhuma documentação carreada aos autos, nem mesmo a cópia do contrato assinado junto à construtora (que teria a cláusula de reajustamento) foi apresentado pela ex-prefeita. 
45.	 Também não foi carreado qualquer documento que comprove a alegada dificuldade financeira do município para honrar com o contrato assinado na gestão anterior à da Sra. Sheila Chaves, não sendo possível acolher os argumentos apenas com afirmações rasas e sem documentação hábil que as sustente.
46.	 Da mesma forma, não há qualquer evidência documental de que a defendente tenha buscado uma solução junto à concedente (Caixa) para resolver as pendências e dar continuidade ao empreendimento, tendo optado por buscar recursos junto ao governo estadual para tentar transferir a responsabilidade pela execução das obras, o que restou infrutífero, ao final.
47. Esta última estratégia tem o condão de trazer ainda mais dúvida sobre os reais recursos utilizados para consecução do objeto, ainda que parcial, uma vez que não se sabe de onde partiu o financiamento utilizado para realizar as obras (recursos federais, estaduais e/ou municipais) .
 (...) 
50.	 A respondente afirma que fotografias de uma das ruas teriam o condão de demonstrar que os recursos foram aplicados parcialmente, em parcela superior ao percentual liberado pela concedente (Caixa; peça 32, p. 9) .
51.	 A jurisprudência do Tribunal tem pacificado entendimento no sentido de que fotografias desacompanhadas de evidência documental não possuem o condão de comprovar a boa e regular aplicação dos recursos, por ausência de nexo causal entre a liberação dos recursos e a consecução do objeto, tal como expressa o enunciado do Acórdão 4780/2011-TCU-Segunda Câmara, Relator: RAIMUNDO CARREIRO, nos seguintes termos:
Fotografias desacompanhadas de outras provas são insuficientes para comprovar a origem dos recursos aplicados, tampouco a realização do objeto em conformidade com as metas traçadas no plano de trabalho; desse modo, quando desacompanhadas de provas mais robustas, as fotografias não se consubstanciam em base suficiente para reformar decisão proferida pelo TCU.
 (os grifos não constam do original) 
8.	Nesse particular, embora razoáveis os fundamentos utilizados pela unidade técnica, não acompanho suas conclusões, uma vez que a Sra.  Sheila Chaves Gama de Souza não foi chamada aos autos para responder pelas irregularidades que agora estão lhe imputando.
9.	Veja-se que a citação da responsável se restringiu a solicitar alegações de defesa quanto à "ausência de funcionalidade do objeto do Contrato de Repasse 255.935-82/2008, registro Siafi 637627, firmado entre o Município de Nova Iguaçu-RJ e o Ministério da Integração Nacional, por intermédio da Caixa Econômica Federal, sem aproveitamento útil da parcela executada, por motivo de inexecução parcial".
10.	Desse modo, a presente avaliação também deve se restringir a saber sobre a funcionalidade do objeto do contrato e se a parcela executada foi útil, a despeito da inexecução parcial do objeto.
11.	A esse respeito, a SecexTCE confirmou que a parcela executada da obra foi de 24,05%, ao passo que registrou que "da análise realizada pela Caixa para instauração da TCE (peça 3, p. 7) afirma o seguinte: "3.3.2 Informamos que com o percentual de obra de 24,05% não pôde ser dada a funcionalidade da obra.". 
12.	Entretanto, a despeito da informação da Caixa, que atestou a "ausência de funcionalidade da obra", deve-se lembrar que a obra estava na fase inicial de sua execução e, até aquele momento, a parte executada correspondia ao definido no plano de trabalho, conforme se vê na projeção apresentada pelo Parquet, senão vejamos:
20.	 Conforme dados contidos no laudo na peça 3, p. 20, o somatório da extensão das ruas em que seriam realizados os serviços de drenagem e pavimentação alcança 1.087,60 metros. O plano de trabalho previa recursos da ordem de R$ 325.908,00 para a drenagem pluvial das avenidas (peça 3, p. 17) , o que possibilita chegar ao valor de R$ 299,65 por metro.
21.	 Assumindo-se como executada a parcela referente ao somatório das ruas Real Plan (42,60m) , Ziper (91,3m) , Orlando Guida (245m) , Luiz Carlos de Oliveira (252m) , Renato Wilmann (128,60m) e Cinezio (75,50) , que totaliza 835m, seria possível afastar, proporcionalmente, dano no montante de R$ 250.207,75. Embora o valor supere o débito objeto de citação, tal fato decorre da possível utilização de recursos da contrapartida para pagamento à empresa contratada, informação corroborada no expediente na peça 3, p. 6, segundo o qual foram desbloqueados R$ 237.490,56 em recursos federais e R$ 47.509,52 pela prefeitura.
13.	Desse modo, a declaração de ausência de funcionalidade da obra não pode ser o fundamento para a condenação da responsável, porque não é razoável exigir funcionalidade de uma obra que ainda estava em sua fase inicial de execução. 
14.	Resta saber, então, se a parcela executada pode ser considerada útil à comunidade local. A esse respeito, veja-se o que ficou consignado no Parecer do Ministério Público junto ao Tribunal:
16.	 As conclusões apontadas no relatório do tomador de contas indicaram como motivos para a exigência de devolução de valores a execução de 24,04% do objeto pactuado e o não atingimento dos objetivos almejados, decorrente da ausência de funcionalidade oriunda da incompletude dos sistemas de drenagem e das calçadas e vias (peça 3, p. 74) . 
17. Embora haja referência, como parâmetro, aos relatórios de acompanhamento na peça 3, p. 50-58, a leitura de tais documentos permite inferir que ao menos parte dos serviços de drenagem pluvial foram concluídos, conforme se extrai dos percentuais de execução medidos e das fotografias juntadas pelo fiscal da Caixa. Com efeito, é possível verificar apontamentos no sentido da conclusão dos serviços de drenagem e pontos de visita nas ruas Real Plan, Ziper e Orlando Guida (peça 3, p. 57) , bem como de drenagem nas ruas Luiz Carlos de Oliveira, Renato Wilmann e Cinezio (peça 3, p. 52) .
18.	 Tais dados podem ser corroborados pela declaração juntada pela Sra. Sheila Chaves Gama de Souza em sua defesa, cujo signatário é o atual prefeito municipal, Sr. Rogério Martins Lisboa (peça 32, p. 19) , informando sobre a existência de rede de drenagem nas ruas acima mencionadas.
19. Nesse sentido, não obstante o caráter residual das declarações como meios de prova, afigura-se razoável, em face das informações contidas nos relatórios de acompanhamento emitidos pela profissional responsável indicada pela Caixa, acolher, em conjunto, o documento juntado pela defendente para desconstituir o débito que lhe é imputado.
 (...) 
22. Dessa forma, tomando por base, especialmente, as informações contidas nos relatórios de acompanhamento na peça 3, p. 50-58, e tendo em vista que os serviços de drenagem pluvial foram parcialmente executados com funcionalidade desvinculada dos de pavimentação, afigura-se razoável afastar a exigência de devolução de recursos. Tal medida encontra-se em harmonia com a jurisprudência trazida pela responsável, no sentido de que o percentual da obra pode ter aproveitamento parcial e atender à finalidade do ajuste (peça 32, p. 11-12) .
15.	Como se vê, ao passo que não é razoável exigir a funcionalidade de uma obra inconclusa, a parcela executada foi atestada pelo atual prefeito municipal, Sr. Rogério Martins Lisboa (peça 32, p. 19) , que, inclusive, informou sobre seu aproveitamento, ante à existência de rede de drenagem nas ruas mencionadas no parecer do Parquet.
16. 	Uma vez que as duas irregularidades pelas quais a responsável foi citada podem ser afastadas pelas evidências apresentadas, não há que se falar em débito, tampouco em multa decorrente de fatos que não constaram da citação.
17.	Por sua vez, em relação ao Sr. Nelson Roberto Bornier de Oliveira, não há que se falar em responsabilização pela ausência de prestação de contas, uma vez que seu mandato se encerrou em 31/12/2016 e a vigência do contrato se estendeu até 28/2/2017.
18.	Também, importa observar que a citação do Sr. Nelson Roberto Bornier de Oliveira limitou-se a buscar esclarecimentos sobre as mesmas irregularidades pela qual a Sra.  Sheila Chaves Gama de Souza foi citada, quais sejam: "ausência de funcionalidade do objeto do Contrato de Repasse 255.935-82/2008... sem aproveitamento útil da parcela executada, por motivo de inexecução parcial". Por essa razão, aplicam-se os mesmos argumentos apresentados no caso da Sra. Sheila Chaves Gama de Souza para, igualmente, afastar o débito que lhe foi imputado solidariamente, sem aplicação de multa. Em ambos os casos, não há que se falar em responsabilização por fatos irregulares pelos quais não foram ouvidos. 
19.	Quanto ao Sr. Luiz Lindberg Farias Filho, a despeito de sua revelia, deve-se excluir seu nome do rol de responsáveis desta TCE, uma vez não confirmada a irregularidade pela qual foi chamado aos autos.
	Ante o exposto, com as devidas vênias por divergir dos encaminhamentos propostos pela SexecTCE e pelo Ministério Público junto ao Tribunal, Voto no sentido de que o Tribunal adote a deliberação que ora submeto à apreciação deste Colegiado.
TCU, Sala das Sessões, em 12 de julho de 2022.
AROLDO CEDRAZ 
Relator